【裁判字號】    89,自,398
【裁判日期】    891230
【裁判案由】    偽造文書等
【裁判全文】
臺灣臺南地方法院刑事判決                          八十九年度自字第三九八號
    自  訴  人  丁○○
    被      告  丙○○
                甲○○
右列被告等因偽造文書等案件，經自訴人提起自訴，本院判決如左：
    主  文
丙○○、甲○○共同行使明知為不實之事項，而使公務員登載於職務上所掌之公文書
，足以生損害於公眾及他人，各處有期徒刑肆月，如易科罰金，以參佰元算壹日。均
緩刑參年。
丙○○、甲○○被訴損害債權部分均無罪。
    事  實
一、丙○○於八十七年八月六日以欣營石油氣股份有限公司股票壹佰萬元為質，向丁○○借款新臺幣（下同）一百萬元，於同年月七日又向丁○○借款二十萬元，嗣
    於八十九年五月間，經丁○○多次催討請求返還借款，惟丙○○拒不清償，丁○○乃於八十九年七月二十六日向本院聲請假扣押裁定，本院於同年七月二十六日
    ，以八十九年度裁全字第三八一七號裁定准許假扣押，由本院民事執行處通知同
    年八月十五日執行強制執行程序。詎丙○○為免受強制執行，早於八十九年七月
    二十四日，與其子甲○○及其妻李周甘杏共同基於犯意聯絡，由李周甘杏佯請不
    知情之代書乙○○，代為擬定買賣土地契約，丙○○與甲○○即於契約書上簽章
    ，虛偽買賣台南縣東山鄉○○段七八九地號土地，再由代書持向台南縣白河地政
    事務所申請以買賣為原因，移轉登記與甲○○所有，使台南縣白河地政事務所之
    承辦公務員，將上開虛偽買賣之不實事項，登載於職務上所掌之公文書即土地登
    記簿謄本，足以生損害於丁○○之債權保全及地政機關對於不動產登記之正確性
    。
二、案經丁○○提起自訴。
    理  由
壹、有罪部分：
一、訊據被告丙○○固坦承有向自訴人丁○○借款，惟被告丙○○、甲○○均矢口否
    認右揭犯行，被告丙○○辯稱：上開土地係自伊父親處繼承，其父親於過世前已
    囑咐要留給大孫子（即其子甲○○）及其妻，伊委託代書乙○○辦理土地移轉登
    記，一筆登記予其子甲○○，一筆登記予其妻李周甘杏，至於以買賣或以贈與，
    係代書考量省登記費用及稅金後所決定，伊並不知情云云。被告甲○○則以其並
    不知何以土地登記原因為買賣云云置辯。
二、經查：右揭事實，業據自訴人丁○○指訴綦詳，並有土地登記謄本存卷可稽，又
    質之證人乙○○結證稱：伊確係受被告丙○○委託辦理前開土地過戶事宜，由委
    託人決定以過戶原因，被告丙○○有向伊詢問以買賣或贈與方式辦理較便宜，伊
    告稱以何種方式辦理增值稅均相同，只是以買賣方式代書費較便宜，被告丙○○
    之妻李周甘杏告稱要以買賣方式辦理過戶，辦理過戶之相關文件經被告丙○○、
    甲○○、李周甘杏三人親自過目，並經丙○○親自簽名，由甲○○蓋章等語，況
    被告丙○○及甲○○既均已自承實際上並無買賣，足證被告丙○○及甲○○二人
    均明知上開七八九號土地，以買賣為登記原因，係屬虛偽不實，仍使台南縣白河
    地政事務所之承辦公務員，將上開虛偽買賣之不實事項，登載於職務上所掌之公
    文書即土地登記簿謄本。雖被告丙○○辯稱其將土地過戶予被告甲○○係依其子
    父親李啟分生前之指示，惟查，被告丙○○之父李啟分係於八十七年十一月二日
    死亡，此由卷附遺產分割契約書及土地登記謄本上之記載可稽，故倘若被繼承人
    李啟分生前囑咐將土地贈予其大孫子即被告甲○○，何以未於遺產分割時一併委
    由代書辦理？又何以拖至八十九年七月間始辦理移轉？且倘被告丙○○係依其父
    親李啟分生前之指示贈與，又何以登記原因為買賣？是被告丙○○前開所辯係與
    常理不符，不足採信。被告甲○○以不知情云云置辯，亦無可採信。被告二人為
    上開行為，足以生損害於自訴人之債權保全及地政機關對於不動產登記之正確性
    甚明。本件事證已甚明確，被告二人犯行堪以認定。
三、核被告二人所為，係犯刑法第二百十六條、第二百十四條之行使明知為不實之事
    項，而使公務員登載於職務上所掌之公文書罪；其使公務登載不實之前行為，業
    為行使之後行為所吸收，應僅論以行使罪責。被告丙○○及甲○○與李周甘杏就
    上開犯行間，有犯意聯絡及行為分擔，均應論以共同正犯。爰審酌被告二人素行
    非惡、犯罪之動機、目的、手段、所生危害、犯罪後否認犯行之態度等一切情狀
    ，各量處如主文所示之刑，併諭知易科罰金之折算標準，以資懲儆。又被告丙○○前雖曾於八十六年間，因竊佔案件，經本院於八十七年一月十二日判處有期徒
    刑六月，緩刑二年，緩刑期滿未經撤銷，其刑之宣告已失其效力，等同於未曾受
    有期徒刑以上刑之宣告，而被告甲○○則前未曾受受有期徒刑以上刑之宣告，有
    台灣高等法院被告全國前案紀錄表在卷可憑，渠等二人經此教訓後，應知所警惕
    ，信無再犯之虞，本院因認所宣告之刑以暫不執行為適當，併諭知緩刑三年，以
    勵自新。
貳、無罪部分：
一、自訴意旨另以：被告丙○○於八十七年八月六日向自訴人丁○○借款新臺幣（下
    同）一百萬元，於同年月七日又向自訴人丁○○借款二十萬元，嗣於八十九年五
    月間，經丁○○請求返還借款，乃於八十九年七月二十六日，以丙○○積欠伊一
    百二十萬元債務，向本院聲請假扣押裁定，本院於同年七月二十六日，以八十九
    年度裁全字第三八一七號裁定准許假扣押，由本院民事執行處知同年八月十五日
    執行強制執行程序。惟被告丙○○為免受強制執行之際，意圖損害丁○○之債權
    ，於八十九年七月二十四日，與其子甲○○將其所有之台南東山鄉東七八八地號
    田地，以贈與原因，移轉登記予其妻李周甘杏名下，又將同地段七八九地號土地
    ，以買賣為原因，移轉登記予其子甲○○所有，因認被告丙○○、甲○○二人涉
    犯刑法第三百五十六條之損害債權罪嫌。
二、按犯罪事實應依證據認定之，無證據不得推定其犯罪事實；又不能證明被告犯罪
    者，即應諭知無罪之判決，刑事訴訟法第一百五十四條、第三百零一條第一項分
    別定有明文。
三、本件自訴人認被告丙○○、甲○○涉有損害債權罪嫌，無非以上揭事實，業據自
    訴人指證明確，且有借據、假扣押聲請狀、本院假扣押裁定及土地登記謄本等資
    為依據。
四、訊據被告丙○○固坦承有積欠自訴人債款，惟被告二人均堅決否認有右揭犯行。
    按刑法第三百五十六條所謂「將受強制執行之際」，係指債務人所負債務，經債
    權人取得強制行後，強制執行程序尚未終結前之期間而言（最高法院三十年六月
    十日刑庭庭長會議決議及五十三年度第五次民刑庭總會決議（四）參照）；又假
    扣押裁定屬強制執名義之一種，強制執行法第四條第一項第二款定有明文。查本
    件自訴人係於八十九年七月二十六日本院為假扣押裁定而取得強制執行名義，有
    本院八十九年度裁全字第三八一七號裁定影本在卷可考，而被告丙○○早係於同
    年七月二十四日即將其所有之東山鄉○○段七八八地號土地移轉登記予甚妻李周
    甘杏，同地段七八九號則移轉登記予其子甲○○，有上開二筆地號之土地登記謄
    本在卷可參，故被告丙○○於自訴人取得強制執行名義即假扣押裁定之前，即已
    將其所有之上開土地予以處分，並非在將受強制執行之際所為之處分，尚與刑法
    第三百五十六條之犯罪構成要件不符，而難以該罪相繩。
五、據上所陳，本件依調查所得證據尚不足以證明被告等確有之損害債權犯行，此外
    復查無其他積極證據足資證明被告等有右述犯行，揆諸首開說明，此部分犯罪尚
    屬不能證明，應為無罪之諭知。
據上論斷，應依刑事訴訟法第三百四十三條、第二百九十九條第一項前段、第三百零
一條第一項，刑法第二十八條、第二百十六條、第二百十四條、第四十一條、第七十
四條第一款，罰金罰鍰提高標準條例第一條前段、第二條，判決如主文。
中    華    民    國      八十九    年    十二        月      三十      日
                              臺灣臺南地方法院刑事第三庭
                                      法  官  林淑婷
右正本證明與原本無異
如不服本判決應於送達後十日內向本院提出上訴狀
                                      書記官  董挹棻
中    華    民    國      九十      年       一       月      八        日
附錄本案論罪科刑法條全文：
中華民國刑法第二百一十六條
 (行使偽造變造或登載不實之文書罪)
行使第二百十條至第二百十五條之文書者，依偽造、變造文書或登載不實
事項或使登載不實事項之規定處斷。
中華民國刑法第二百一十四條
 (使公務員登載不實罪)
明知為不實之事項，而使公務員登載於職務上所掌之公文書，足以生損害
於公眾或他人者，處三年以下有期徒刑、拘役或五百元以下罰金。


司法院資訊處製作；財團法人民間司法改革基金會備份。
